【裁判字號】    90,台上,6847
【裁判日期】    901108
【裁判案由】    偽造有價證券
【裁判全文】
最高法院刑事判決                                九十年度台上字第六八四七號
    上  訴  人  乙○○
    選任辯護人  林東原律師
    上  訴  人  丙○○
                甲○○
    右  一  人
    選任辯護人  李文輝律師
右上訴人等因偽造有價證券案件，不服台灣高等法院中華民國八十八年六月十五日第
二審判決（八十七年度上訴字第四四九三號，起訴案號：台灣台北地方法院檢察署八
十四年度偵字第一九八○○、二○一五八號），提起上訴，本院判決如左：
    主  文
原判決撤銷，發回台灣高等法院。
    理  由
本件原判決撤銷第一審關於上訴人乙○○、丙○○、甲○○部分不當之判決，改判仍
論處上訴人等共同連續意圖供行使之用而偽造有價證券罪刑（甲○○為累犯）。固非
無見。
惟查：(一)科刑之判決書，其宣示之主文，與所載之事實及理由必須互相適合，否則即
屬理由矛盾，其判決當然為違背法令；又沒收為從刑之一種，依主從不可分原則，應
附隨於主刑而同時宣告之。原判決理由欄載稱：扣案之偽造……印章……如附表一所
示偽造之印文、署押均應依刑法第二百十九條之規定併予宣告沒收；其餘附表一所示
之物分別為被告等所有供犯罪所用或因犯罪所得之物，應分別依刑法第三十八條第一
項第二款、第三款規定，併予宣告沒收；偽造之如附表二所示支票四張應依刑法第二
百零五條之規定宣告沒收云云。但原判決主文欄並未於上訴人乙○○、丙○○主刑之
宣告後，同時為上開沒收之諭知，自有主文之宣示與理由說明不相一致之違法。(二)有
罪之判決書應記載事實，刑事訴訟法第三百零八條定有明文。所謂事實不僅指犯罪之
行為而言，諸凡有關犯罪之時間、地點、方法、態樣，以及其他與適用法律有關之事
項，均應依法認定，予以明確記載，始足為適用法律之依據。按「意圖供行使之用」
為刑法第二百零一條偽造有價證券罪之主觀構成要件之一，而原判決主文亦諭知「上
訴人等共同連續意圖供行使之用，而偽造有價證券……」，乃事實欄卻僅記載：「…
…上訴人等基於偽造有價證券之概括犯意聯絡……」，而無意圖供行使之用之認定及
記載，自不足資為適用法律之依據。(三)科刑之判決書，須將認定之犯罪事實詳記於事
實欄，然後於理由內逐一說明其憑以認定之證據，以使事實與理由兩相一致，方為合
法；倘事實記載與理由說明不相一致，即屬理由矛盾，自足構成撤銷之原因。原判決
事實欄記載：「上訴人等基於偽造有價證券之概括犯意聯絡，先由甲○○於民國八十
四年八月二十五日以偽簽「林憲宗」署押於申請書而偽造私文書，並持以行使，向台
北銀行建成分行申請開設活期儲蓄存款帳戶及支票存款帳戶，使該銀行行員陷於錯誤
，交付存摺及支票一本，復由乙○○、丙○○二人連續……偽造如附表二所示有價證
券……」（見原判決書第四頁），已認上訴人等係自行向上開銀行申領支票簽發使用
，於理由內引證人許玉琦在警訊之供述，認上開支票係由乙○○委請許玉錡代甲
○○向台北銀行建成分行申領（見原判決書第七頁），其事實之記載與理由之說明不
相適合，自有判決理由矛盾之違誤。(四)有罪之判決書，對於被告有利之證據不採納者
，應說明其理由，為刑事訴訟法第三百十條第二款所明定，故對於被告有利之證據，
如不加採納必須說明其理由，否則即有判決不載理由之違法。甲○○一再辯稱因丙○
○表示已經林憲宗之授權，並提出林憲宗出具之授權書，其因誤信始簽林憲宗之姓名
等語。而丙○○亦供述：「……甲○○……是經我指示去做，我騙他們說有經過林憲
宗……同意」，「我寫的（指林憲宗名義之授權書）給他們看（指甲○○及楊信廉）
，那樣楊、許就會相信不是拿別人的在使用……」（分別見一審卷(二)第一六三頁反面
，原審卷第一一三頁反面、第一一四頁），則甲○○是否誤信已經林憲宗之授權，攸
關其是否有犯罪之故意，乃原判決對此有利甲○○之證據未說明摒棄不採之理由，亦
有判決不備理由之疏誤。(五)未經合法調查之證據，不得作為判斷之依據，刑事訴訟法
第一百五十五條第二項定有明文。又依同法第一百六十五條第一項之規定，卷宗內之
筆錄及其他文書可為證據者，應向被告宣讀或告以要旨；此為事實審法院於審判期日
就文書證據所應踐行之調查方法及程序，旨在使被告澈底瞭解該等文書記載之內容及
意涵，而為充分之辯論，以使法院形成正確之心證。故法院就文書證據，如未確實依
照上開法定調查方法，於審判期日踐行調查程序，而遽採為判決之基礎，即難謂其判
決於上開證據法則無所違背。卷附南陽實業股份有限公司車輛預約單、台北銀行建成
分行存款印鑑卡、中國國際商業銀行中山分行存款印鑑卡、台灣銀行中山分行存款印
鑑卡等文書證據，原審於審判期日踐行調查證據程序時，並未向上訴人等宣讀或告以
要旨，有審判筆錄之記載可稽，難認上開證據已經合法之調查，乃逕採為上訴人等論
罪之依據，難謂其判決已符上開證據法則。以上諸端，或為上訴意旨所指摘，或為本
院得依職權調查之事項，應認原判決關於上訴人等部分有撤銷發回之原因。
據上論結，應依刑事訴訟法第三百九十七條、第四百零一條，判決如主文。
中      華      民      國     九十     年     十一     月      八      日
                              最高法院刑事第五庭
                                  審判長法官  紀  俊  乾
                                        法官  黃  正  興
                                        法官  劉  介  民
                                        法官  陳  東  誥
                                        法官  張  春  福
      右正本證明與原本無異
                                              書  記  官
中      華      民      國     九十     年     十一     月     十二     日


司法院資訊處製作；財團法人民間司法改革基金會備份。
